ACORDAO-COMPLETO-2553248

ACÓRDÃO 7347/2022 ATA 36/2022 - PRIMEIRA CÂMARA

VISTOS, relatados e discutidos estes autos que tratam de recursos de reconsideração interpostos pelos Srs. Bartolomeu Luiz Guedes e Nilson Vitorino Gonzaga e pela Cooperativa Mista dos Pequenos Produtores de Bom Jesus da Lapa contra o Acórdão 13964/2020-TCU-Primeira Câmara,
ACORDAM os Ministros do Tribunal de Contas da União, reunidos em sessão da Primeira Câmara, diante das razões expostas pelo Relator, em:
9.1. não conhecer dos recursos interpostos pelos Srs. Bartolomeu Luiz Guedes e Nilson Vitorino Gonzaga;
9.2. conhecer do recurso da Cooperativa Mista dos Pequenos Produtores de Bom Jesus da Lapa para, no mérito, negar-lhe provimento; e
9.3. dar ciência desta deliberação aos recorrentes e à Procuradoria da República no Estado da Bahia.

Recursos de reconsideração interpostos pelos Srs. Bartolomeu Luiz Guedes e Nilson Vitorino Gonzaga e pela Cooperativa Mista dos Pequenos Produtores de Bom Jesus da Lapa contra o Acórdão 13.964/2020-1ª Câmara.

Primeira Câmara

Companhia de Desenvolvimento dos Vales do São Francisco e do Parnaíba.

3. Responsáveis/Recorrentes:
3.1. Responsáveis: Bartolomeu Luiz Guedes (XXX.159.908-XX); Cooperativa Mista dos Pequenos Produtores de Bom Jesus da Lapa (01.866.378/0001-35); Florisvaldo Rodrigues da Silva (XXX.164.395-XX); Nilson Vitorino Gonzaga (XXX.113.205-XX).
3.2. Recorrentes: Bartolomeu Luiz Guedes (XXX.159.908-XX); Cooperativa Mista dos Pequenos Produtores de Bom Jesus da Lapa (01.866.378/0001-35); Florisvaldo Rodrigues da Silva (XXX.164.395-XX); Nilson Vitorino Gonzaga (XXX.113.205-XX).

13.1. Ministros presentes: Jorge Oliveira (na Presidência) e Benjamin Zymler (Relator).
13.2. Ministro-Substituto convocado: Marcos Bemquerer Costa.
13.3. Ministros-Substitutos presentes: Augusto Sherman Cavalcanti e Weder de Oliveira.

ACORDAO-COMPLETO-2560550

Acórdão 10411/2022 - Primeira Câmara

BENJAMIN ZYMLER

Ministro-Substituto Weder de Oliveira.

Cuidam os autos de recursos de reconsideração interpostos pelos Srs. Bartolomeu Luiz Guedes e Nilson Vitorino Gonzaga e pela Cooperativa Mista dos Pequenos Produtores de Bom Jesus da Lapa contra o Acórdão 13964/2020-TCU-Primeira Câmara.
2.	O presente feito trata, originalmente, de tomada de Contas Especial instaurada pela Companhia de Desenvolvimento dos Vales do São Francisco e do Parnaíba (Codevasf) , em razão da omissão no dever de prestar contas do Convênio 2.21.06.0015/00, firmado em 1º/11/2006, com a Cooperativa Mista dos Pequenos Produtores de Bom Jesus da Lapa (COPPEB) , cujo objeto era a execução dos serviços de construção de abatedouro de aves, aquisição de equipamentos e de um veículo utilitário, conforme o plano de trabalho.
3.	Para a consecução do ajuste, foi previsto o aporte de R$ 498.000,00, sendo R$ 196.184,71 pleiteados pela Codevasf junto à Secretaria de Programas Regionais do Ministério da Integração Nacional-MI e R$ 301.815,29 oriundos de Emenda Parlamentar do Orçamento de 2006. 
4.	A vigência inicial, de 12 meses corridos, contados a partir da data de assinatura do ajuste (1°/11/2006) , foi alterada de ofício em diversas oportunidades, de sorte que o convênio expirou em 31/12/2009. Os recursos foram parcialmente liberados, totalizando R$ 200.000,00.
5.	O fundamento para a instauração da TCE, conforme apontado no Relatório Complementar de TCE 002/2011, foi a omissão no dever de prestar contas.
6.	Na fase preliminar do processo, foram promovidas as seguintes medidas processuais, no que interessa ao deslinde do processo:
6.1.	Citação do Sr. Bartolomeu Luiz Guedes, Presidente da COPPEB no período de 20/12/2006 a 13/2/2009, e da aludida cooperativa, em razão da não comprovação da boa e regular aplicação dos recursos federais recebidos por força do Convênio 2.21.06.0015/00; e
6.2.	Audiência do Sr. Nilson Vitorino Gonzaga, Presidente da COPPEB no período de 13/2/2009 a 13/2/2011, tendo em vista a omissão no dever de prestar contas dos recursos federais transferidos mediante a aludida avença.
7.	Diante das respostas apresentadas e dos elementos acostados aos autos, o Tribunal decidiu, por meio do Acórdão 13964/2020-TCU-Primeira Câmara, julgar irregulares as contas dos responsáveis, condenando os designados no subitem 3.1 ao pagamento do débito de R$ 200.000,00, além de multas individuais de R$ 21.000,00. Ademais, o TCU resolveu aplicar a multa de R$ 10,000,00 ao Sr. Nilson Vitorino Gonzaga, com fulcro no art. 58, inciso I, da Lei 8.443/1992.
8.	Irresignado com esta deliberação, os dirigentes e a cooperativa ingressaram com os presentes recursos de reconsideração, os quais mereceram a seguinte análise no âmbito da Serur:
"3.	Reitera-se o exame de admissibilidade contido nas peças 169-172, que propôs o conhecimento do recurso interposto pela Cooperativa Mista dos Pequenos Produtores de Bom Jesus da Lapa, suspendendo-se os efeitos dos itens 9.1, 9.3, 9.4 e 9.7 e o não conhecimento dos recursos interpostos pelos Srs. Bartolomeu Luiz Guedes e Nilson Vitorino Gonzaga, por restarem intempestivos em período superior a 180 dias.
3.1.	De toda forma, examina-se o mérito de todas as razões recursais em razão do determinado no Despacho de peça 177, verbis:
'Conheço do recurso de reconsideração interposto pela Cooperativa Mista dos Pequenos Produtores de Bom Jesus da Lapa, suspendendo-se os efeitos dos itens 9.1, 9.3, 9.4 e 9.7 do Acórdão 13964/2020-TCU-Primeira Câmara e os estendendo para os demais devedores solidários, com fundamento nos artigos 32, inciso I, e 33 da Lei 8.443/1992.
2. Com relação aos expedientes recursais trazidos pelos Srs. Nilson Vitorino Gonzaga e Bartolomeu Luiz Guedes, opto por manifestar sobre o seu conhecimento ou não na próxima etapa do processo, quando do exame do mérito. De toda sorte, determino à Serur que verifique se os argumentos trazidos pelos responsáveis são suficientes para modificar a deliberação recorrida, com fulcro no princípio da verdade real'.
EXAME DE MÉRITO
4.	Delimitação
4.1.	Constitui objeto do presente recurso definir se:
	a) houve prescrição do débito e da multa;
	b) a execução parcial do objeto do Convênio Siafi/Siconv 573172 afasta a responsabilidade dos recorrentes.
5.	Da prescrição do débito e da multa
5.1.	Os recorrentes aduzem em suas razões recursais a ocorrência da prescrição do débito e da multa. 
5.2.	Argumentam, em síntese, que com o julgamento do Tema 899 (repercussão geral) a multa e o débito atribuído pelo acórdão recorrido estaria prescrito.
Análise:
	No exame da prescrição, a Serur tem adotado os entendimentos detalhados na peça 184, que contém estudo e pronunciamentos anteriores da secretaria sobre o tema. Nessas manifestações estão desenvolvidas as seguintes premissas, que serão utilizadas no presente exame: 
	a) ao julgar o RE 636.886, o STF conferiu nova interpretação ao art. 37, § 5º, da Constituição Federal, fixando a tese de que "é prescritível a pretensão de ressarcimento ao erário fundada em decisão de Tribunal de Contas";
	b) as pretensões punitiva e de ressarcimento devem observar o mesmo regime na atividade de controle externo, dado o objetivo comum da prescrição, de fixar prazo para o Tribunal de Contas agir, para caracterizar o ilícito, identificar seu autor, dimensionar as consequências da conduta e impor as consequências legais, independentemente de tais consequências terem natureza punitiva ou ressarcitória;
	c) até que sobrevenha norma específica, entende-se que a prescrição das pretensões punitiva e de ressarcimento, no processo de controle externo, deve observar o regime Lei 9.873/1999, na linha dos recentes pronunciamentos do STF a respeito. Assim, sem prejuízo de se realizar o exame da prescrição também segundo o prazo decenal previsto no Código Civil, o critério adotado, na formulação da proposta de encaminhamento, será o da Lei 9.873/1999.
5.3.	Partindo-se dessas premissas, passa-se ao exame da prescrição no caso em exame.  
a) Análise da prescrição segundo os critérios do Acórdão 1441/2016-TCU-Plenário
5.4.	No que se refere à pretensão punitiva, o TCU tem tradicionalmente aplicado os critérios definidos no Acórdão 1441/2016-TCU-Plenário, que, em incidente de uniformização de jurisprudência, orientou-se pela aplicação do Código Civil. Por este acórdão, em linhas gerais, a prescrição subordina-se ao prazo geral de dez anos (CC, art. 205) , contado a partir da data da ocorrência do fato e interrompido pelo ato que ordenar a citação, a audiência ou a oitiva da parte.
5.5.	Entre outras razões que justificaram a adoção desse critério destaca-se a de que o citado dispositivo constitui uma cláusula geral a ser empregada sempre que a pretensão for prescritível, mas a lei não estabelecer um prazo específico, como na hipótese.
5.6.	Entende-se que o termo inicial para contagem do prazo é o dia 12/7/2010 (peça 1, p. 71) , data do primeiro ato de apuração da administração enquanto a citação dos responsáveis (Sr. Bartolomeu Luiz Guedes, Cooperativa Mista dos Pequenos Produtores de Bom Jesus da Lapa e Nilson Vitorino Gonzaga) foram ordenadas em 28/6/2016 (peça 36 - Despacho do Relator) , com citações e audiência constantes dos dias 21/9/2016, 21/9/2016 e 22/8/2017 (peças 52, 51 e 86) . Por sua vez, o acórdão foi julgado na sessão do dia 1/12/2020 (peça 128) .  
5.7.	Aplicando as balizas definidas por esta Corte no Acórdão 1441/2016-TCU-Plenário ao caso em exame, verifica-se que as pretensões punitiva e de ressarcimento não estariam prescritas, pois entre o termo inicial e a interrupção do prazo prescricional e da interrupção (citação) até o julgamento decorreram menos de dez anos. 
b) Análise da prescrição segundo o regime da Lei 9.873/99
5.8.	Caso se adote as premissas fixadas na Lei 9.873/1999 ao caso em exame, e mesmo considerando-se o prazo geral, de cinco anos, observa-se que não teria ocorrido a prescrição. Para tanto, é preciso considerar os seguintes parâmetros:
b.1) Termo inicial:
5.9.	A Lei 9.873/1999, art. 1º, parte final, traz previsão expressa a respeito do início do prazo em se tratando de infração de caráter permanente ou continuado. Nesta hipótese, a prescrição começa a correr não da data de cada fato, e sim "do dia em que tiver cessado" a permanência ou a continuidade. 
5.10.	Na hipótese em exame, os recorrentes foram condenados em razão da inexistência de elementos que pudessem comprovar a boa e regular aplicação dos recursos transferidos e pela omissão quanto à prestação de contas, logo, entende que há de se ter como termo inicial da prescrição o dia 12/7/2010 (peça 1, p. 71) , data do primeiro ato de apuração da administração.
b.2) Prazo:
5.11.	A Lei 9.873/1999 apresenta um prazo geral, de cinco anos (art. 1º) , e um prazo especial, previsto no art. 1º, § 2º, a saber: "quando o fato objeto da ação punitiva da Administração também constituir crime, a prescrição reger-se-á pelo prazo previsto na lei penal".
5.12.	Entende-se, inexistir nos autos, elementos suficientes para afirmar que a irregularidade, discutida nesta TCE, configura crime, logo, deve-se aplicar, a nosso sentir, o prazo geral de cinco anos estabelecido no art. 1º, da Lei 9.873/1999.
5.13.	Assim, entende-se que do início da contagem do prazo até o primeiro marco interruptivo não devem ter decorridos cinco anos, sob pena da ocorrência da prescrição.
b.3) Da prescrição intercorrente:
5.14.	Nos termos do art. 1º, § 1º, da Lei 9.873/1999, opera-se a prescrição intercorrente se o processo ficar paralisado por mais de três anos, aguardando "julgamento ou despacho".
5.15.	Note-se que há uma correlação entre essa hipótese e as causas de interrupção da prescrição do art. 2º. Com efeito, uma vez interrompida a prescrição por alguma das hipóteses do art. 2º, o processo não pode ficar inativo, sem qualquer inovação processual relevante, por mais de três anos.
5.16.	Trata-se de prazo específico, não se aplicando nem o prazo geral de cinco anos nem o prazo especial, da lei penal (§ 2º) . A finalidade da prescrição intercorrente, com seu prazo próprio, é a de assegurar a eficiência e celeridade nas apurações administrativas. Seria contrário a essa finalidade a paralisação injustificada do processo por período maior que o triênio estabelecido para a hipótese.
5.17.	A extrapolação do prazo de três anos, sem inovação relevante no processo, pode configurar negligência. Por isso, além de se operar a prescrição, deve-se promover a "apuração da responsabilidade funcional decorrente da paralisação, se for o caso".
5.18.	Em muitas situações o exame da prescrição intercorrente pode ficar prejudicado nos processos já em tramitação no TCU. Como a ação de ressarcimento era considerada imprescritível, as peças que compõem a tomada de contas especial, elencadas no art. 10 da Instrução Normativa- TCU 71/2012, não contemplam informações pormenorizadas quanto ao andamento do processo na fase interna, o que pode prejudicar a análise de eventual paralisação por mais de três anos.
5.19.	Assim, caso o tribunal venha a adotar a sistemática da Lei 9.873/1999 para aferir a prescrição, convém avaliar, oportunamente, a possibilidade de ajustes na IN-TCU 71/2012, para que as tomadas de contas especiais encaminhadas ao tribunal contemplem informações sobre as interrupções ocorridas na fase interna do procedimento (como, por exemplo, declaração do órgão instaurador da TCE, de que o processo não ficou paralisado por mais de três anos, na forma do art. 1º, § 1º, da citada lei) .
5.20.	Estabelecidas as premissas: (a) termo inicial e (b) prazo e (c) prescrição intercorrente, há que se apurar as causas interruptivas da prescrição.
b.4) Interrupções por atos inequívocos de apuração dos fatos:
5.21.	No regime da Lei 9.873/1999, a prescrição se interrompe "por qualquer ato inequívoco, que importe apuração do fato" (art. 2º, II) . 
5.22.	Importante mencionar que diversos são os atos que interrompem a prescrição intercorrente, atos estes que têm em sua gênese e objetivo dar impulso ao processo e a solução do feito. Podem ser citadas, sem a pretensão de exauri-las, as hipóteses capazes de impedir o alcance da prescrição intercorrente, quais sejam:
	a) qualquer ato legal ou regulamentar que impulsione o processo à tomada de decisão, tais como o requerimento para a produção de provas necessárias à apuração do feito, notificação da parte interessada para apresentar defesa ou alegações finais;
	b) decisão que julgue pedido da parte interessada;
	c) informes que consolidem a apuração do fato e informes que sirvam de fundamento para decisão de autoridade ou colegiado, notas e pareceres técnicos, pareceres jurídicos;
	d) decisões de autoridades ou colegiados;
	e) aditamento da inicial, entre outros.    
5.23.	Com esses fundamentos, é possível verificar que a prescrição foi interrompida nas datas relacionadas na tabela abaixo:
Evento	Data	Ato inequívoco de apuração	Localização no Processo
 (1)	23/9/2014	Protocolo da TCE no TCU	Peça 1
 (2)	18/4/2016	Instrução de unidade técnica desta Corte	Peça 26
 (3)	31/10/2017	Pronunciamento de unidade técnica desta Corte	Peça 91
 (4)	13/2/2019	Pronunciamento de unidade técnica desta Corte	Peça 100
b.5) Interrupções pela citação dos responsáveis nesta Corte:
5.24.	A prescrição também é interrompida "pela notificação ou citação do indiciado ou acusado, inclusive por meio de edital", nos termos do art. 2º, I, da Lei 9.873/1999. E, no regime dessa lei, a interrupção se dá pela citação propriamente dita, e não pelo despacho que a ordena. Com esse fundamento, houve nova interrupção em decorrência da citação desta Corte de Contas para a apresentação das alegações de defesa: 
 (1)	em 21/9/2016, 21/9/2016 e 22/8/2017 (peças 52, 51 e 86) , citação realizada por esta Corte de Contas. 
5.25.	Cabe destacar, por oportuno, que, em se tratando de devedores solidários, a interrupção da prescrição feita a um prejudica aos demais. Incide, nesse caso, regra própria da teoria geral das obrigações, segundo a qual "a interrupção efetuada contra o devedor solidário envolve os demais" (art. 204, § 1º, do Código Civil) . São consequências próprias da solidariedade (a exemplo da regra de que o credor pode demandar qualquer dos devedores, art. 275 do Código Civil) , que não precisam ser repetidas em cada diploma legal específico.
b.6) Interrupção pela decisão condenatória recorrível:
5.26.	Por fim, a prescrição também se interrompe "pela decisão condenatória recorrível" (art. 2º, III, da Lei 9.873/1999) . Com esse fundamento e considerando que o acórdão foi julgado na sessão do dia 1/12/2020 (peça 128) , houve nesta data nova interrupção. Essa interrupção é relevante, por estabelecer prazo para julgamento do recurso.
b.7) Exame do caso concreto:
5.27.	Especificamente quanto a esta TCE, as próprias causas de interrupção enumeradas acima permitem evidenciar que o processo teve andamento regular, não se operando a prescrição intercorrente. 
5.28.	Desde o termo inicial até o julgamento do mérito por esta Corte em nenhum momento as causas interruptivas, do art. 2º, ultrapassaram os prazos preconizado na Lei 9.873/1999. 
5.29.	Logo, há informações suficientes nos autos para evidenciar o regular andamento do feito, não se verificando a prescrição intercorrente prevista na Lei 9.873/1999.
b.8) Conclusão:
5.30.	Independentemente da existência de outras causas interruptivas não enumeradas acima (notas técnicas, pareceres, instruções de auditores nesta Corte, manifestação do MP-TCU) , cujo levantamento não se fez necessário, observa-se, pelos eventos indicados, que em nenhum momento transcorreu prazo suficiente para se operar a prescrição (nem mesmo se se considerasse o prazo geral de cinco anos) , tomando-se por referência a Lei 9.873/1999, tida pelo STF como norma regente da prescrição da pretensão punitiva pelo TCU.
5.31.	Partindo-se da premissa de que a pretensão reparatória segue as mesmas balizas, enquanto não houver norma específica a respeito, a demonstração de que não se operou a prescrição punitiva impõe, como consequência, a conclusão de que também é viável a condenação ao ressarcimento do prejuízo apurado nos autos.  
6.	Da execução parcial do objeto do Convênio Siafi/Siconv 573172 
6.1.	Defende-se a execução do objeto do Convênio Siafi/Siconv 573172, conforme atestou "a fiscalização realizada pela concedente, CODEVASF, por meio do Relatório de Acompanhamento de Convênio, elaborado em 11/12/2009" (peça 1, p. 65) .
6.2.	Argumentam os recorrentes que: 
	a) "a Nota Técnica ( peça 1, p 63) elaborada pela concedente, CODEVASF, atestou que os serviços executados 'compuseram um montante total de R$ 272.492,82 (duzentos e setenta e dois mil, quatrocentos e noventa e dois reais e oitenta e dois centavos) , considerando que os preços da tabela do SINAPI do mês de Setembro de 2009 (a última versão liberada pela Caixa Econômica Federal até a presente data) e um BDI de 20%'", em outras palavras atestou a concedente que os serviços executados superaram o valor liberado e credenciaram a convenente para o recebimento das demais parcelas;
	b) embora o plano de trabalho tenha sido elaborado em out/2006, o recurso somente foi liberado em 3/1/2007, o que impossibilitou a conclusão da primeira etapa após noventa dias da confecção do planejado;
	c) não há que se falar em noventa dias para a conclusão da etapa executada, pois há que se interpretar o plano de trabalho em sua completude e o documento previu o término das três metas previstas apenas em Out/2007 (um ano após a elaboração do plano) ;
	d) a própria concedente, ao prorrogar de ofício a vigência, reconheceu o atraso nas liberações dos recursos.
6.3.	Portanto, alegam, ainda, que "não há o que se falar em desperdício de dinheiro público, eis que a meta executada sempre esteve apta para aproveitamento, sendo que a sua conclusão em período posterior não se deu por atos praticados pelos recorrentes, mas a cargo da concedente".
6.4.	Por fim, requerem, "a fim de comprovar que a meta executada está apta para aproveitamento, pugna pela determinação de fiscalização do convênio aqui discutido, com a realização de inspeção in loco, com fulcro no art. 254 do Regimento Interno dessa Corte de Contas".
Análise:
6.5.	Após detido exame das peças que compõem os presentes autos, verifica-se que o fundamento da condenação está elucidado nas peças 90 e 104, p. 4, da qual se transcreve o item 22, verbis:
22. As alegações de defesa (Peças 53 e 54) foram devidamente examinadas na instrução constante da Peça 90, que concluiu terem os responsáveis dado causa à suspensão da transferência dos recursos necessários à conclusão do objeto, ao não apresentarem a prestação de contas da primeira parcela. Com isso frustrou-se a então necessidade premente do empreendimento - atender à produção avícola que se iniciaria em um prazo de 90 dias, a contar da formulação do plano de trabalho, em Outubro/2016 (Peça 1, p. 20) - não se vislumbrando a possibilidade de aproveitamento do que foi executado para conclusão posterior do objeto avençado, não podendo ser extraído daquilo que foi executado quaisquer dos benefícios almejados originalmente, tendo em vista o longo decurso do prazo originalmente pactuado, tendo ficado configurado o completo desperdício de dinheiro público, o qual deve ser integralmente devolvido aos cofres federais. 
6.6.	No caso concreto, percebe-se que a ausência da prestação de contas impediu a transferência das parcelas subsequentes do convênio e, portanto, ocasionou a imprestabilidade e inutilidade do que foi supostamente executado.
6.7.	Portanto, há fatos incontroversos, não questionados pelos recorrentes, quais sejam: 
	(a) ausência da prestação de contas da parcela transferida; 
	(b) objeto não concluído, ante o repasse único da primeira parcela e ausente as duas outras;
	(c) inutilidade, até o momento, da parcela executada, conforme, inclusive requerido no final das razões recursais, oportunidade, em que solicita a vistoria in loco, "a fim de comprovar que a meta executada está apta para aproveitamento".
6.8.	Fundado nestes fatos, examina-se o mérito dos recursos.  
6.9.	Nos casos de tomada de contas especial instaurada neste Tribunal por inexecução parcial do objeto do convênio, em regra, a quantificação do dano ao erário deve levar em consideração o percentual das realizações físicas das obras e serviços constantes do plano de trabalho, a existência de nexo de causalidade entre a execução física e a financeira e, ainda, o grau de utilidade/funcionalidade/prestabilidade da fração executada para o público a ser beneficiado pela avença.
6.10.	Nos casos em que houver execução parcial e utilidade/funcionalidade/prestabilidade da parcela executada e alcance dos objetivos do convênio, o débito será proporcional a fração inexecutada.  (v.g Acórdãos 3.459/2019-TCU-2ªCâmara, Relator Ministro-Susbstituto Marcos Bemquerer; 9.464/2018-TCU-1ª Câmara, Relator Ministro-Susbstituto Marcos Bemquerer, 1.460/2018-TCU-2ª Câmara, Relator Min. Aroldo Cedraz) .
6.11.	A regra acima foi resumida no enunciado contido no Acórdão 3429/2014-1ªCâmara, Relator Ministro-Susbstituto Weder de Oliveira extraído da pesquisa de jurisprudência sistematizada desta Corte, verbis:
'Em regra, nos casos de tomada de contas especial instaurada por inexecução parcial do objeto do convênio, a quantificação do dano ao erário deve levar em consideração o percentual das realizações físicas das obras e serviços constantes do plano de trabalho, a existência de nexo de causalidade entre a execução física e a financeira e, ainda, o grau de utilidade da parte executada para o público a ser beneficiado pela avença.'
6.12.	No mesmo sentido, já decidiu este Tribunal em diversos julgados que nos casos de execução parcial do objeto do convênio, sem alcance dos seus objetivos e (ou) sem a funcionalidade/serventia/utilidade/prestabilidade, a imputação do débito deve ser realizada pela totalidade dos recursos repassados (v.g. Acórdão 15251/2021-TCU-Segunda Câmara, Relator Ministro-Susbstituto Marcos Bemquerer;  8169/2021-TCU-Primeira Câmara, Relator Ministro-Susbstituto Weder de Oliveira;  993/2018-TCU-1ªCâmara, Relator Min. Bruno Dantas; 2812/2017-TCU-1ª Câmara, Relator Ministro-Susbstituto Weder de Oliveira; 1960/2015-TCU-1ª Câmara, Relator Min. Walton Alencar Rodrigues) .Entende-se que nos casos até aqui expostos, não se encontra maiores dificuldades, pois se útil, servível e funcional, ainda que de forma parcial, o débito é proporcional a parcela inexecutada. Por outro lado, se a fração é inservível, inútil, imprestável e não tem nenhuma funcionalidade para o alcance dos objetivos do pacto a imputação do débito é pela totalidade dos recursos transferidos. 
6.13.	No caso concreto, ante os fatos acima relatados verificou-se que inexiste a utilidade imediata da fração executada e, portanto, não foram alcançados os objetivos do convênio. 
6.14.	Por certo que não é de se esperar que somente com uma parcela dos recursos planejados, orçados e aplicados, se tenha execução que alcance a finalidade e os objetivos do pacto, ou mesmo tenha serventia. Mas também, não se pode admitir que objetos sejam iniciados e inconclusos, o que impõe a apuração das responsabilidades pelo desperdício dos recursos públicos. 
6.15.	Portanto, no caso que ora se examina é a conduta dos gestores que deve ser avaliada e examinada, em especial se eles deram causa ou a não liberação das parcelas subsequentes dos recursos. 
6.16.	É possível isentar de responsabilidade o gestor que executou parcialmente o objeto, mas não teve o restante dos recursos liberados em decorrência de eventualidade do órgão repassador (v.g Acórdão 10865/2020-TCU-Segunda Câmara, Relator Min. Aroldo Cedraz e 5241/2020-TCU-1ª Câmara, Relator Min. Benjamim Zymler) .   
6.17.	Não é o que se observa no caso sub examine. 
6.18.	Os elementos dos autos, a exemplo da Carta 045/10 - 2ªSR (peça 1, p. 71) , demonstram que as parcelas subsequentes e, portanto, os recursos necessários para que o objeto fosse dotado de serventia e funcionalidade não foram liberados, porque inexistiu a prestação de contas da primeira parcela repassada, obrigação única e exclusiva dos gestores da cooperativa, ora responsabilizados.
6.19.	Dessa forma, quem de fato deu causa a inexecução do objeto e a inutilidade da fração executada, com o consequente desperdício dos recursos aplicados, foram os gestores e, portanto, não há que se falar em isenção de responsabilidade atribuída pelo acórdão recorrido.
6.20.	Conforme já discutido, se somente parcela do objeto foi executada e inservível, a imputação do débito refere-se à totalidade dos recursos repassados.
6.21.	Acerca do requerimento da vistoria in loco dois pontos com o intuito de se comprovar que a meta pactuada foi executada, dois pontos devem ser discutidos. 
6.22.	A um, tal fato não foi o motivo da condenação, não se imputou responsabilidade aos recorrentes pela inexecução da parcela do objeto, mas pelos atos e condutas omissas que inviabilizaram a conclusão do objeto e tornaram inservíveis o que foi executado, ocasionando o desperdício dos recursos aplicados. Nesse sentido, ainda que a vistoria requerida comprovasse o afirmado, não haveria modificação no fundamento da condenação.
6.23.	A dois, a exegese desta Corte no que se refere à produção de provas processuais, a exemplo do pedido de nova vistoria, atribui ao responsável o dever de prestar contas da integralidade das verbas federais repassadas. Cabe ao gestor o ônus da prova da boa e regular aplicação desses recursos, por meio de documentação consistente.
6.24.	Tal entendimento encontra fundamento na própria Constituição Federal, artigo 70, parágrafo único, que dispõe que "Prestará contas qualquer pessoa física ou jurídica, pública ou privada, que utilize, arrecade, guarde, gerencie ou administre dinheiros, bens e valores públicos ou pelos quais a União responda, ou que, em nome desta, assuma obrigações de natureza pecuniária", e no artigo 93 do Decreto-lei 200/1967, segundo o qual, "Quem quer que utilize dinheiros públicos terá de justificar seu bom e regular emprego na conformidade das leis, regulamentos e normas emanadas das autoridades competentes".
6.25.	Nesse sentido são os Acórdão 6553/2016-TCU-Primeira Câmara, relator Ministro Walton Alencar Rodrigues; 3587/2017-TCU-2ª Câmara, relator Ministro Aroldo Cedraz; e 2610/2016-TCU-Plenário, relator Ministro Bruno Dantas.
6.26.	Assim sendo, em regra, não cabe a este Tribunal realizar diligências para obtenção de provas, conforme consignado nos Acórdão 1457/2017-TCU-Primeira Câmara, relator Ministro Benjamin Zymler; 8917/2012-TCU-2ª Câmara, relator Ministro Raimundo Carreiro; e 1795/2012-TCU-Plenário, relatora Ministra Ana Arraes.
6.27.	Ante o exposto, entende-se que não há razões para a reforma do julgado e deve a responsabilização ser mantida.
CONCLUSÃO
7.	Das análises anteriores, conclui-se que:
	a) No tocante à prescrição do débito: 
	a.1) em decorrência do sentido e alcance do art. 37, § 5º, da Constituição Federal, definidos pelo STF no julgamento do Recurso Extraordinário 636.886, é prescritível a pretensão reparatória exercida pelo tribunal de contas. Os fundamentos da decisão e a ausência de ressalvas na enunciação da tese permitem concluir que a ação de ressarcimento pode se desenvolver a qualquer tempo, na hipótese de condutas dolosas, apenas no âmbito judicial, sujeitando-se à prescrição na esfera administrativa;
	a.2) até que sobrevenha norma específica para disciplinar a prescrição relativa à atuação do tribunal de contas, entende-se aplicável o regime previsto na Lei 9.873/1999. Referida lei contempla parâmetros que preponderam no conjunto de normas de direito público e que são compatíveis com o rito do processo de controle externo, e já é utilizada pelo STF para estabelecer limitação temporal ao exercício da pretensão punitiva pelo TCU;
	a.3) aplicando-se os parâmetros tanto do Acórdão 1441/2016-TCU-Plenário, quanto da Lei 9.873/1999 à situação em exame, verifica-se que não se operou a prescrição.	
	b) não foi a execução parcial do objeto do Convênio Siafi/Siconv 573172 o fundamento da condenação, mas a inutilidade, imprestabilidade e o desperdício dos recursos aplicados que motivou a condenação, assim, ainda que executado parcialmente o objeto, a fração se mostrou inservível e, portanto, adequada a responsabilização de quem deu causa.
7.1.	Com base nessas conclusões, propõe-se negar provimento ao recurso.
PROPOSTA DE ENCAMINHAMENTO
8.	Ante o exposto, com fundamento nos arts. 32, I e 33, da Lei 8.443/92 c/c o art. 285, caput, do RI-TCU, submetem-se os autos à consideração superior, propondo-se:
a) não conhecer os recursos interpostos pelos Srs. Bartolomeu Luiz Guedes e Nilson Vitorino Gonzaga, mas caso conhecidos, no mérito, negar-lhes provimento;
b) conhecer do recurso da Cooperativa Mista dos Pequenos Produtores de Bom Jesus da Lapa e, no mérito, negar-lhe provimento;
c) informar ao (s) recorrente (s) e demais interessados do acórdão a ser proferido, destacando que o relatório e o voto que o fundamentam podem ser acessados por meio do endereço eletrônico www.tcu.gov.br/acordaos."
9.	O corpo diretivo da unidade técnica e o Ministério Público junto ao TCU aquiesceram ao aludido encaminhamento.
	É o relatório.

Flavio Carinhanha Pinheiro (28891/OAB-BA), representando Florisvaldo Rodrigues da Silva; Rafael Carlos de Almeida Gialaim (36011/OAB-BA), representando Nilson Vitorino Gonzaga; Rafael Carlos de Almeida Gialaim (36011/OAB-BA), representando Cooperativa Mista dos Pequenos Produtores de Bom Jesus da Lapa; Aurelio Rodrigues de Souza Junior (10.109/OAB-BA), representando Bartolomeu Luiz Guedes.

Procurador Júlio Marcelo de Oliveira.

RECURSO DE RECONSIDERAÇÃO EM TOMADA DE CONTAS ESPECIAL. CONVÊNIO. CODEVASF. NÃO COMPROVAÇÃO DA BOA E REGULAR APLICAÇÃO DOS RECURSOS EM RAZÃO DA OMISSÃO NO DEVER DE PRESTAR CONTAS. CONTAS IRREGULARES. DÉBITO. MULTA. INTEMPESTIVIDADE E AUSÊNCIA DE FATOS NOVOS NOS RECURSOS DOS DIRIGENTES DA COOPERATIVA. NÃO CONHECIMENTO. RAZÕES RECURSAIS INSUFICIENTES PARA ALTERAR A DELIBERAÇÃO RECORRIDA. CONHECIMENTO E NEGATIVA DE PROVIMENTO DO EXPEDIENTE RECURSAL TRAZIDO PELA COOPERATIVA.

TOMADA DE CONTAS ESPECIAL (TCE)

Secretaria de Recursos (Serur); Secretaria de Controle Externo de Tomada de Contas Especial (SecexTCE).

Cuidam os autos de recursos de reconsideração interpostos pelos Srs. Bartolomeu Luiz Guedes e Nilson Vitorino Gonzaga e pela Cooperativa Mista dos Pequenos Produtores de Bom Jesus da Lapa contra o Acórdão 13964/2020-TCU-Primeira Câmara.
2.	O presente feito trata, originalmente, de tomada de Contas Especial instaurada pela Companhia de Desenvolvimento dos Vales do São Francisco e do Parnaíba (Codevasf) , em razão da omissão no dever de prestar contas do Convênio 2.21.06.0015/00, firmado em 1º/11/2006, com a Cooperativa Mista dos Pequenos Produtores de Bom Jesus da Lapa (COPPEB) , cujo objeto era a execução dos serviços de construção de abatedouro de aves, aquisição de equipamentos e de um veículo utilitário, conforme o plano de trabalho.
3.	Para a consecução do ajuste, foi previsto o aporte de R$ 498.000,00, sendo R$ 196.184,71 pleiteados 	pela Codevasf junto à Secretaria de Programas Regionais do Ministério da Integração Nacional-MI e R$ 301.815,29 oriundos de Emenda Parlamentar do Orçamento de 2006. 
4.	A vigência inicial, de 12 meses corridos, contados a partir da data de assinatura do ajuste (1º/11/2006) , foi alterada de ofício em diversas oportunidades, de sorte que o convênio expirou em 31/12/2009. Os recursos foram parcialmente liberados, totalizando R$ 200.000,00.
5.	O fundamento para a instauração da TCE, conforme apontado no Relatório Complementar de TCE 002/2011 foi a omissão no dever de prestar contas.
6.	Na fase preliminar do processo, foram promovidas as seguintes medidas processuais, no que interessa ao deslinde do processo:
6.1.	Citação do Sr. Bartolomeu Luiz Guedes, Presidente da COPPEB no período de 20/12/2006 a 13/2/2009, e da aludida cooperativa, em razão da não comprovação da boa e regular aplicação dos recursos federais recebidos por força do Convênio 2.21.06.0015/00; e
6.2.	Audiência do Sr. Nilson Vitorino Gonzaga, Presidente da COPPEB no período de 13/2/2009 a 13/2/2011, tendo em vista a omissão no dever de prestar contas dos recursos federais transferidos mediante a aludida avença.
7.	Diante das respostas apresentadas e dos elementos acostados aos autos, o Tribunal decidiu, por meio do Acórdão 13964/2020-TCU-Primeira Câmara, julgar irregulares as contas dos responsáveis, condenando os designados no subitem 3.1 ao pagamento do débito de R$ 200.000,00, além de multas individuais de R$ 21.000,00. Ademais, o TCU resolveu aplicar a multa de R$ 10.000,00 ao Sr. Nilson Vitorino Gonzaga, com fulcro no art. 58, inciso I, da Lei 8.443/1992.
8.	Irresignados com esta deliberação, os dirigentes e a cooperativa ingressaram com os presentes recursos de reconsideração, nos quais alegaram em apertada síntese, que:
a) 	houve prescrição do débito e da multa; e
b) 	a execução parcial do objeto do Convênio Siafi/Siconv 573172 afasta a responsabilidade dos recorrentes.
9.	O auditor da Serur analisou as razões recursais e os elementos contidos nos autos e verificou que não houve prescrição, aplicando-se tanto os parâmetros do Acórdão 1441/2016-TCU-Plenário, quanto os da Lei 9.873/1999. Com relação ao mérito, apontou que a parcela executada era imprestável e inútil, de sorte que houve desperdício dos recursos aplicados, por culpa dos responsáveis, que não apresentaram prestação de contas dos valores despendidos.
10.	Com isso, alvitrou não conhecer dos recursos interpostos pelos Srs. Bartolomeu Luiz Guedes e Nilson Vitorino Gonzaga, porquanto intempestivos e sem a apresentação de fatos novos; e conhecer do expediente recursal trazido pela Cooperativa Mista dos Pequenos Produtores de Bom Jesus da Lapa para, no mérito, negar-lhe provimento.
11.	O corpo diretivo da unidade técnica e o Ministério Público junto ao TCU aquiesceram ao aludido encaminhamento.
12.	Feito esse necessário resumo, passo a decidir.
13.	Preliminarmente, acolho o exame de admissibilidade realizado pela Serur.
14. 	No que diz respeito à prescrição, ressalto que o STF apreciou os embargos de declaração opostos à decisão proferida no Recurso Extraordinário 636.886 AL (Tema 899) , em sessão virtual ocorrida de 13/8 a 20/8/2021, tendo aquele Tribunal, por maioria, rejeitado o expediente recursal.
15. 	Compulsando a fundamentação adotada, verifico a seguinte passagem no voto proferido pelo Ministro Alexandre de Moraes, relator da matéria:
"Os argumentos acima elencados conduzem à conclusão no sentido de que a pretensão executória de título executivo proveniente de decisão do TCU da qual resulte imputação de débito ou multa é prescritível; e, portanto, a ela se aplica o prazo prescricional da Lei de Execução Fiscal.
Nenhuma consideração houve acerca do prazo para constituição do título executivo, até porque esse não era o objeto da questão cuja repercussão geral foi reconhecida no Tema 899, que ficou adstrito, como sobejamente já apontado, à fase posterior a formação do título."  (grifos acrescidos) .
16. 	Desse modo, se a questão decidida no RE 636.886 AL (Tema 899) não abordou a prescritibilidade das medidas adotadas no curso do processo de controle externo, ou seja, da existência de prazo prescricional para a constituição do título executivo extrajudicial por Tribunal de Contas, não há que se cogitar em mudança na jurisprudência desta Corte de Contas, segundo a qual são imprescritíveis os processos de controle externo que tratem de dano ao Erário decorrente da irregular aplicação de recursos públicos.
17. 	Essa posição vem sendo adotada em uma vastidão de deliberações deste Tribunal, a exemplo dos Acórdão 1490/2022-TCU-Plenário, 3.543/2022-1ª Câmara, 3.362/2022-1ª Câmara e 3.146/2022-2ª Câmara, apenas para citar alguns das mais recentes.
18. 	Não se ignora que há precedentes do STF nos quais se decidiu pela prescritibilidade da pretensão de ressarcimento exercida a partir de processos desta Corte de Contas, ou seja, durante a fase de formação do título executivo extrajudicial. Há, inclusive, julgados aplicando esse entendimento à prescrição da pretensão punitiva.
19. 	Todavia, registro que, até o momento, não foi exarada, pelo Supremo Tribunal Federal, nenhuma decisão com repercussão geral acerca da prescrição da pretensão ressarcitória em processos de controle externo.
20. 	Não obstante, verifico que não operou a prescrição das pretensões punitiva e ressarcitória, seja aplicando os parâmetros do Acórdão 1441/2016-TCU-Plenário, seja os da Lei 9.873/1999. Com isso, cabe rejeitar a preliminar trazida pelos recorrentes.
21.	Com relação ao mérito, os elementos carreados aos autos permitem afirmar que a Codevasf não liberou as parcelas subsequentes do convênio, porque inexistiu a prestação de contas da primeira parcela repassada. Tal irregularidade não foi saneada, mesmo após seguidas notificações dos dirigentes da cooperativa na fase interna da tomada de contas especial e a abertura do contraditório no âmbito desta Corte de Contas.
22.	Dessa forma, quem de fato deu causa à inexecução do objeto e à inutilidade da fração parcialmente executada, com o consequente desperdício dos recursos aplicados, foram os gestores, tendo sido correta a responsabilização promovida pelo Acórdão 13964/2020-TCU-Primeira Câmara.
23.	Os recorrentes solicitaram, nessa oportunidade, a realização de inspeção in loco, a fim de demonstrar a funcionalidade da parcela do objeto executada. A efetivação dessa medida processual não se faz adequada por dois motivos.
24.	A uma porque, mesmo que fossem comprovadas a utilidade e o benefício social desta parcela, o que se aventa por hipótese, não seria possível demonstrar a regular execução financeira do Convênio 2.21.06.0015/00, haja vista a ausência da documentação necessária para a escorreita prestação de contas. Dito de outra forma, a medida seria inócua para elidir a irregularidade, porquanto, até a presente data, os recorrentes não cumpriram o dever constitucional de demonstrar a correta aplicação dos valores que lhe foram confiados. 
25.	A duas porque a jurisprudência do TCU é pacífica no sentido de que não cabe ao Tribunal determinar, a pedido do responsável, a realização de diligência, perícia ou inspeção para a obtenção de provas, uma vez que constitui obrigação da parte apresentar os elementos que entender necessários para a sua defesa (Acórdão 2454/2022-TCU-Segunda Câmara. Relator: Ministro Bruno Dantas; 3.343/2019-1ª Câmara. Relator: Ministro-Substituto Augusto Sherman; dentre outros) .
26.	Dessa forma, entendo que não há motivos para a alteração da deliberação recorrida, que analisou adequadamente os fatos e imputou responsabilidade à cooperativa e ao Sr. Bartolomeu Luiz Guedes, dirigente que administrou os valores transferidos pela Codevasf, pelo prejuízo verificado na gestão do Convênio 2.21.06.0015/00.
27.	As mesmas considerações se aplicam ao Sr. Nilson Vitorino Gonzaga, que não enviou os documentos hábeis à prestação de contas sob sua responsabilidade, caracterizando a omissão.
28. 	Diante de todo o exposto, VOTO por que seja adotada a deliberação que ora submeto a este Colegiado.
TCU, Sala das Sessões, em 11 de outubro de 2022.
BENJAMIN ZYMLER 
Relator